臺灣桃園地方法院刑事判決　　　　　　　100年度易字第648號
公　訴　人　臺灣桃園地方法院檢察署檢察官
被　　　告　曾俊發
上列被告因侵占案件，經檢察官提起公訴（100 年度偵緝字第22
2 號），本院判決如下：
    主  文
曾俊發意圖為自己不法之所有，而侵占自己持有他人之物，累犯
，處有期徒刑月，如易科罰金，以新臺幣壹仟元折算壹日。
    事  實
一、曾俊發前因詐欺案件，經臺灣高雄地方法院以92年度訴字第
    2296號判決判處有期徒刑1 年6 月，上訴後，繼經臺灣高等
    法院高雄分院以93年度上訴字第618 號判決駁回上訴，並經
    最高法院以93年度台上字第6140號判決駁回上訴確定，於民
    國94年11月15日入監執行，嗣於96年2 月28日縮刑期滿執行
    完畢。猶不知悔悟，其於98年間任職於賴忠明（更名為賴立
    富）擔任店長之吉昱工程有限公司（下稱吉昱公司），於98
    年8 月18日，受賴立富指派與南鳳琦等員工一同至桃園縣中
    壢市○○路447 號啟英高級中學宿舍工地，從事拆除、清運
    工程，並由南鳳琦負責向業主溫翊翔收取工程款新臺幣（下
    同）37,400元，於同日下午4 時許，因溫翊翔欲先離開工地
    ，一時未見南鳳琦，遂將該筆工程款交付予曾俊發，詎曾俊
    發竟意圖為自己不法之所有，以變易持有為所有之犯意，收
    受該筆款項後旋將之侵吞入己，挪為己用，拒不交回予吉昱
    公司，且於當日晚上即失去聯絡，避不見面。
二、案經新竹縣政府警察局竹北分局報告臺灣新竹地方法院檢察
    署呈請臺灣高等法院檢察署檢察長令轉臺灣桃園地方法院檢
    察署檢察官偵查起訴。
    理  由
壹、證據能力部分：
一、按被告以外之人於偵查中向檢察官所為之陳述，除顯有不可
    信之情況者外，得為證據，刑事訴訟法第159 條之1 第2 項
    定有明文。偵查中對被告以外之人所為之偵查筆錄，或被告
    以外之人向檢察官所提之書面陳述，性質上均屬傳聞證據。
    惟現階段刑事訴訟法規定檢察官代表國家偵查犯罪、實施公
    訴，依法其有訊問被告、證人及鑑定人之權，證人、鑑定人
    且須具結，而實務運作時，檢察官偵查中向被告以外之人所
    取得之陳述，原則上均能遵守法律規定，不致違法取供，其
    可信度極高。經查，證人南鳳琦在臺灣桃園地方法院檢察署
    檢察官偵查中所為之證述，性質上雖屬傳聞證據，惟係偵查
    中向檢察官所為，並經具結，證人南鳳琦未曾提及檢察官在
    偵訊時有任何強暴、脅迫、詐欺、利誘等以不正方法取供之
    情，其陳述時之心理狀況健全、並無受外力干擾，且證人南
    鳳琦業於本案審判中到庭依人證之調查程序具結作證，且經
    被告曾俊發就其陳述行使對質詰問權，觀諸偵訊筆錄之記載
    形式，本院亦查無檢察官在上開偵訊時有任何以不正方法訊
    問，而有違反陳述者之自由意志等顯有不可信之情況，衡諸
    上開規定，自具有證據能力。
二、次按刑事訴訟法第159 條之4 第2 款規定：除顯有不可信之
    情況外，從事業務之人於業務上或通常業務過程所須製作之
    紀錄文書、證明文書，亦得為證據。查卷附吉昱公司請款單
    1 紙（見臺灣新竹地方法院檢察署99年度他字第688 號卷第
    13頁），為從事業務之人即賴立富於業務上所須製作之紀錄
    文書，就其製作之性質觀察，並無顯有不可信之狀況，是依
    首揭規定，亦有證據能力。
貳、實體部分：
一、訊據被告曾俊發固坦認受僱於吉昱公司擔任粗工一職，且於
    98年8 月18日與南鳳琦等人至啟英高中宿舍工地施工後即不
    告而別之事實，惟矢口否認有何侵占之犯行，辯稱：當天溫
    翊翔並未交付其現金37,400元，而係要求將前積欠之債務 4
    萬元作為給付予賴忠明之工程款，其有答應溫翊翔會儘量籌
    錢，因無法籌得款項，始未與賴立富聯繫，然無侵占之行為
    云云。經查：
(一)、溫翊翔確於98年8 月18日下午4 時許，在上址啟英高中宿舍
    工地內，將其應給付予賴立富之工程款37,400元交付予曾俊
    發，嗣曾俊發收取該筆款項後旋據為己有，不知去向一節，
    業據證人即告訴人賴立富證稱：其於98年間擔任吉昱公司店
    長，被告是其員工，溫翊翔有就桃園縣中壢市啟英高中宿舍
    工程向其點工施作木工、拆模、搬運、清潔、傳料部分之工
    程。而本案工程款其是委託南鳳琦向溫翊翔請款，但當天南
    鳳琦下班回來後表示並未收到款項，其就撥打電話詢問溫翊
    翔，經溫翊翔告知已將款項交付給被告，後來去公司找被告
    ，被告已不見蹤影，打電話給被告，被告都沒接，隔天也沒
    有再來上班等語明確（見本院卷第82至84頁、第118 頁背面
    ），核與證人溫翊翔於本院審理時證稱：其於98年8 月間曾
    承包桃園縣中壢市○○路447 號啟英高中宿舍之工程，並將
    其中之小工、拆模、傳料部分轉包給吉昱公司施作，98年 8
    月18日確有將一筆37,400元之工程款交付給被告。吉昱公司
    老闆有打電話要其將工程款交給師傅，向阿忠（即賴忠明，
    亦即賴立富）叫工時就已將款項準備好，要讓他的工人順便
    帶回去。但其通常早上不發錢，怕上午發錢，工人拿了錢會
    不做工就走。到了當天下午3 點多，因為有另一家公司要其
    去看工程，必須先離開工地，而當時看到被告正在拆模，就
    將款項交給被告，並告知被告該筆金錢是工程款，其確實有
    給被告錢，後來老闆阿忠打電話問其有沒有給付工程款，其
    表示有，對方說好，他再問一下，之後他又打電話來告知那
    個師傅沒有回去等語（見本院卷第113 至115 頁、第117 至
    118 頁），以及證人南鳳琦於偵查中證稱：98年8 月18日，
    我和被告及其他同事一起到啟英高中工地工作，當時賴忠明
    （即賴立富）要我向業主溫翊翔收取工程款37,400元，因為
    工作關係，只有被告與業主（按即溫翊翔）所在之處較近，
    我在的位置則不在業主附近，所以不知道業主有離開工地，
    下班時被告才告訴我業主於下午3 點多已先離開，我有對被
    告說要向業主收錢，被告當時就說他已經跟業主先收下工程
    款37,400元，為了確定此事，我們有撥打電話向業主確認，
    業主表示確實有將工程款拿給被告，但後來晚上就找不到被
    告等語（見100 年度偵緝字第222 號卷第41至42頁），嗣於
    本院審理時仍證稱：98年8 月18日賴立富有請其向溫翊翔請
    款，當天早上遇到溫翊翔時，有將請款單交給他，他沒有馬
    上給錢，之後就繼續工作，當天下午3 、4 點發現溫翊翔不
    在，在工地打電話給他，溫翊翔說已經把錢給被告了，後來
    在工地遇到被告時，有詢問被告此事，被告說錢在他那邊，
    因為被告也是幹部，其心想既然錢由被告收了就好，但當天
    晚上就找不到被告，被告之後沒有再去公司上班，也沒有跟
    公司任何人聯絡等語（見本院卷第84頁背面、第85頁背面至
    86頁）大致相符，此外，復有吉昱公司請款單1 紙（見臺灣
    新竹地方法院檢察署99年度他字第688 號卷第13頁）在卷可
    稽，此部分事實堪可認定。
(二)、被告雖以前詞置辯，惟查：被告於100 年1 月14日檢察官偵
    訊中原供稱未於上揭時、地向溫翊祥收取工程款37,400元，
    因為我是粗工，這種工程款不可能由臨時粗工收取云云（見
    100 年度偵緝字第222 號卷第24頁），後於100 年6 月9 日
    本院準備程序訊問時則供稱：我有欠溫翊翔一筆接近4 萬元
    的錢，案發當天確實有去啟英高中施工，我跟溫翊翔很熟，
    有私下跟他借錢，我有向溫翊翔表示當吉昱公司每半個月請
    款後，會將錢籌出還給溫翊翔，我只是欠溫翊翔錢云云（見
    100 年度審易字第840 號卷第30頁背面），嗣於本院100 年
    8 月5 日準備程序時先稱：這本來是我和溫翊翔之間的債務
    問題，我欠溫翊翔4 萬元整，因為賴忠明（即賴立富）是我
    工程公司的老闆，我猜想可能是溫翊翔想要我還錢，所以去
    找賴忠明幫忙，叫賴忠明告我，讓我出面云云（見本院卷第
    29頁背面），繼而始改稱：溫翊翔在我沒有工作的兩、三天
    前，說我欠他的錢就當成他要給賴忠明的工程款，叫我把這
    個錢拿給賴忠明，我說我儘量籌籌看，但我沒有把這件事告
    訴賴忠明云云（見本院卷第30頁），其所述前後矛盾不一，
    是否可信，顯非無疑。況設若被告確與證人溫翊翔約定將其
    積欠之4 萬元債務轉為溫翊翔應給付予賴立富之工程款，而
    由其支付予賴立富，衡情理當於偵訊時即應將前開情節及原
    委供述明確，焉有可能遲至100 年8 月5 日本院準備程序訊
    問時始改稱上情，又焉有可能於100 年6 月9 日本院訊問時
    仍供稱是溫翊翔要其還錢才讓賴立富出面提告。又依一般事
    理及經驗法則，債務人若代替債權人向第三人給付款項，自
    應與債權人約明其給付款項後所能抵銷之實際債務金額，然
    被告卻未和溫翊翔約定墊付該筆37,400元工程款項後，彼此
    間之債務是否即一筆勾消，亦未講清其積欠之剩餘債務為何
    ，此據被告坦認屬實（見本院卷第118 頁背面），亦與常情
    有悖。第參以被告於98年8 月18日下班後，非但未領取當日
    之薪資1 千元，且未提出任何解釋、說明，即不告而別與賴
    立富失去聯繫等情，亦據被告坦認不諱（見本院卷第87頁背
    面、第119 頁背面），適足佐證被告確係已收受溫翊翔交付
    之工程款37,400元，始願捨棄該日薪資1 千元而逃逸無蹤，
    其主觀上自有為自己不法所有之意圖甚明。足認被告辯稱係
    溫翊翔要求其將前積欠之債務4 萬元作為給付予賴忠明之工
    程款，其有答應溫翊翔會儘量籌錢，因無法籌得款項，始未
    與賴立富聯繫云云，無非係事後杜撰之詞，顯難採信。
(三)、至於起訴意旨雖以被告受僱於賴立富經營之吉昱公司，為從
    事業務之人，於98年8 月18日，受賴立富指派，前往桃園縣
    中壢市○○路447 號之啟英高級中學宿舍，從事拆除、清運
    工程，完工後，由曾俊發負責向業主溫翊翔收取剩餘之工程
    款37,400元，竟意圖為自己不法之所有，將上開工程款侵吞
    入己，因認被告所為係涉犯刑法第336 條第2 項之業務侵占
    罪嫌云云。惟按刑法第336 條第2 項所謂業務，係指吾人於
    社會上之地位所繼續經營之事務而言（最高法院92年度台非
    字第196 號判決要旨參照），且刑法第336 條第2 項之罪，
    以對於業務上持有之物予以侵占為構成要件（最高法院79年
    度台上字第4347號判決要旨參照）。而上開工程款37,400元
    係經賴立富將請款單交由南鳳琦，並委託南鳳琦向溫翊翔收
    取一節，業據證人賴立富證述明確（見本院卷第83頁），核
    與證人南鳳琦、溫翊翔所述情節（見本院卷第84頁背面、第
    114 頁背面）相符，且被告任職吉昱公司擔任之職務內容乃
    係帶領工班至工地施工一情，亦據證人賴立富、南鳳琦證述
    屬實（見本院卷第82頁、第84頁背面），是依證人賴立富、
    南鳳琦、溫翊翔所述，上開工程款項自非被告因業務上之原
    因、關係所收取、持有之財物，顯非屬被告對於其繼續經營
    之事務而為侵占甚明，起訴意旨指稱被告所為構成業務侵占
    罪云云，容有誤會，附此敘明。
(四)、綜上所述，被告所辯情詞，顯係事後推諉卸責之詞，不足採
    信。本件事證明確，其上開犯行堪以認定，應予依法論科。
二、核被告所為，係犯刑法第335 條第1 項之侵占罪。公訴意旨
    認被告所為係犯刑法第336 條第2 項之業務侵占罪，容有未
    當，惟因起訴之基本社會事實相同，爰依法變更起訴法條。
    又被告前因詐欺案件，經臺灣高雄地方法院以92年度訴字第
    2296號判決判處有期徒刑1 年6 月，上訴後，繼經臺灣高等
    法院高雄分院以93年度上訴字第618 號判決駁回上訴，並經
    最高法院以93年度台上字第6140號判決駁回上訴確定，於94
    年11月15日入監執行，嗣於96年2 月28日縮刑期滿執行完畢
    ，有臺灣高等法院被告前案紀錄表1 份在卷可按，其於受有
    期徒刑執行完畢後，5 年以內故意再犯本件有期徒刑以上之
    罪，為累犯，應依刑法第47條第1 項規定加重其刑。爰審酌
    被告身體健全，不思憑藉己力循正當管道獲取財物，竟以上
    開方法侵占吉昱公司之工程款項，殊值非難，惟念其業返還
    吉昱公司16,000元，犯後態度尚非至惡，兼衡其犯罪之動機
    、目的、手段、智識程度、生活狀況、素行及犯後否認犯行
    等一切情狀，量處如主文所示之刑，並諭知易科罰金之折算
    標準。
據上論斷，應依刑事訴訟法第299 條第1 項前段、第300 條，刑
法第335 條第1 項、第47條第1 項、第41條第1 項前段，刑法施
行法第1 條之1 第1 項、第2 項前段，判決如主文。
本案經檢察官王貞元到庭執行職務。
中    華    民    國   100    年    11    月    15    日
                  刑事第五庭  審判長法  官  潘政宏
                                    法  官  陳郁融
                                    法  官  劉淑玲
以上正本證明與原本無異。
如不服本判決應於收受判決後10日內向本院提出上訴書狀，並應
敘述具體理由。其未敘述上訴理由者，應於上訴期間屆滿後20日
內向本院補提理由書（均須按他造當事人之人數附繕本) 「切勿
逕送上級法院」。
                                    書記官  許婉茹
中    華    民    國   100    年    11    月    16    日
附錄本案論罪科刑依據之法條：
中華民國刑法第335 條
意圖為自己或第三人不法之所有，而侵占自己持有他人之物者，
處5 年以下有期徒刑、拘役或科或併科1 千元以下罰金。
前項之未遂犯罰之。